【裁判字號】    98,訴,1327
【裁判日期】    990825
【裁判案由】    損害賠償
【裁判全文】
臺灣桃園地方法院民事判決              98年度訴字第1327號
原      告  交通部台灣鐵路管理局
法定代理人  范植谷
訴訟代理人  蘇章巍律師
複  代理人  謝宜伶律師
被      告  陳正
            桃福運輸有限公司
上一人
法定代理人  陳增昌
上一人
訴訟代理人  林儷庭
上二人
訴訟代理人  王年柿律師
被      告  昇祐交通有限公司
法定代理人  鄭順和
上一人
訴訟代理人  黃逸坤
            詹修儒
被      告  邱鴻鵬
上列當事人間請求損害賠償事件，於民國99年7 月28日言詞辯論
終結，本院判決如下：
    主  文
原告之訴及假執行之聲請均駁回。
訴訟費用由原告負擔。
    事實及理由
壹、程序方面：
一、按訴狀送達後，原告不得將原訴變更或追加他訴。但被告同
    意者，不在此限。被告於訴之變更或追加無異議，而為本案
    之言詞辯論者，視為同意變更或追加，民事訴訟法第255 條
    第1 項但書第1 款、第2 項定有明文。本件原告起訴時，原
    聲明：(一)被告陳正應與被告桃福運輸有限公司（下稱被告
    桃福公司）連帶給付原告新台幣（下同）75萬4,276 元，及
    自起訴狀繕本送達之翌日起至清償日止，按年息5%計算之利
    息；(二)被告昇祐交通有限公司（下稱被告昇祐公司）應給付
    原告75萬4,276 元，及自起訴狀繕本送達之翌日起至清償日
    止，按年息5%計算之利息；(三)前兩項被告應給付之部分，如
    任一人為給付，其他人於其給付金額之範圍內，免給付義務
    。嗣於民國98年9 月7 日言詞辯論期日，以言詞追加邱鴻鵬
    為本件被告，並請求被告邱鴻鵬就上開訴之聲明第2 項與被
    告昇祐公司負連帶給付之責，被告邱鴻鵬經被告昇祐公司偕
    同到庭，當場無異議而為本案言詞辯論（見本院卷第111 、
    112 頁），核屬訴之追加，依上開規定，視為被告邱鴻鵬同
    意追加，自屬合法，應予准許。
二、本件被告昇祐公司、邱鴻鵬經合法通知，未於最後言詞辯論
    期日到場，核無民事訴訟法第386 條所列各款情形，爰依原
    告之聲請，由其一造辯論而為判決。
貳、實體方面：
一、原告起訴主張：
  (一)「因故意或過失，不法侵害他人之權利者，負損害賠償責任
    。」、「違反保護他人之法律，致生損害於他人者，負賠償
    責任。但能證明其行為無過失者，不在此限。」、「受僱人
    因執行職務，不法侵害他人之權利者，由僱用人與行為人連
    帶負損害賠償責任。」分別為民法第184 條第1 項前段、第
    2 項及第188 條第1 項前段所明定。又「汽車行駛時，駕駛
    人應注意車前狀況及兩車併行之間隔，並隨時採取必要之安
    全措施。」、「汽車交會時，應依下列規定：五、會車相互
    之間隔不得少於半公尺。」、「汽車行駛至交岔路口，其行
    進、轉彎，應依下列規定：二、行至無號誌或號誌故障而無
    交通指揮人員指揮之交岔路口，支線道車應暫停讓幹線道車
    先行。未設標誌、標線或號誌劃分幹、支線道者，…同為直
    行或轉彎車者，左方車應暫停讓右方車先行。…五、左轉彎
    時，應距交岔路口30公尺前顯示方向燈或手勢，換入內側車
    道或左轉車道，行至交岔路口中心處左轉，並不得占用來車
    道搶先左轉。」、「汽車行駛中，駕駛人看到鐵路平交道標
    誌或標線後，應即將速度減低至時速15公里以下，接近平交
    道時，應依下列規定：一、鐵路平交道設有遮斷器或看守人
    員管理者，如遮斷器已開始放下或看守人員表示停止時，應
    即暫停，俟遮斷器開放或看守人員表示通行後，始得通過。
    …」，分別為道路交通安全規則第94條第3 項、第100 條第
    5 款、第102 條第1 項第2 、5 款及第104 條第1 項第1 款
    所明定。上開道路交通安全規則之相關規定，乃為維護道路
    交通安全，屬於民法第184 條第2 項所稱之「保護他人之法
    律」。
  (二)被告桃福公司之司機即被告陳正於97年8 月26日下午12時
    許駕駛被告桃福公司所有HC-349號營業大貨車附掛57-FV 子
    車之車輛（下稱桃福公司車），通過富岡、楊梅站間統一企
    業股份有限公司（下稱統一公司）平交道時，適對向被告昇
    祐公司之司機即被告邱鴻鵬所駕駛被告昇祐公司所有車牌號
    碼WB-528號營業大貨車（下稱昇祐公司車）自民富路左轉駛
    入平交道前停車等候，因兩車駕駛人之過失，造成桃福公司
    車未能保持平交道之淨空，其子車後端停滯鐵軌邊，適伊之
    第1012次北上自強號列車（下稱系爭自強號列車）撞擊，致
    使該自強號機車頭、車廂、平交道警報裝置、攝影設備、限
    高門等受損，並因西正線中斷1 小時19分鐘，受有營業損失
    。被告應依前揭規定，賠償伊所受損害75萬4,276 元，謹分
    述如下：
  1.本件事故發生前桃福公司車與昇祐公司車之行車方向、車燈
    之顯示、通過平交道及警鈴柵欄啟動暨撞車肇事等情，有平
    交道現場7 個監視器所攝錄影光碟畫面可按，茲將兩車有關
    肇事關鍵時刻之畫面加以整理，還原現場情形，以資分析兩
    車之過失：
  (1)第1 次平交道鈴響時間為12時28分25秒，持續約8 秒後，平
    交道東北及西南側之柵欄同時放下，而在平交道鈴響時，平
    交道警示燈開始閃亮。南下列車順利通過。
  (2)第1 次平交道東北柵欄升起之畫面顯示時間為12時29分32秒
    ，被告陳正所駕駛之桃福公司車即起動前進。
  (3)第2 次平交道鈴響、警示時間為12時29分39秒，距第1 次平
    交道東北柵欄升起之間隔為7 秒。
  (4)第2 次平交道鈴響、警示持續約8 秒後，平交道東北及西南
    側之柵欄放下，柵欄放下時間為12時29分47秒至12時29分52
    秒，西北側之柵欄卡住桃福公司車之右後側。平交道鈴響持
    續，至12時30分21秒自強號列車駛來撞擊停在平交道上之桃
    福公司車。
  (5)本件事故發生時間為12時30分21秒。
  (6)昇祐公司車自民富路左轉至系爭平交道時，左前方向燈有閃
    燈顯示。
  (7)12時29分39秒平交道第2 次警鈴響時，桃福公司車已通過一
    半平交道，而原直行之昇祐公司車開始左轉。
  (8)桃福公司車通行平交道時，其母車偏左側即在來車車道向前
    行駛後，先稍右轉，再左轉。
  (9)桃福公司車於12時29分37秒至12時29分38秒之間打出左燈。
  (10)平交道西南側之民富路平交道柵欄第2 次放下，而昇祐公司
    車停車之時間與東北側柵欄完全放下時間同為12時29分52秒
    ，又桃福公司車停車時間為12時30分06秒，其子車後方左右
    車燈於12時30分06秒開始亮而未閃，顯示無法左轉而剎車，
    直至被撞。
  2.上開平交道鈴響（自動警報機）及柵欄（自動遮斷機）起降
    時間之設置，均符合台灣鐵路管理局號誌裝置養護檢查作業
    程序第9 章平交道防護裝置之規定，並且行之有年，殊無開
    放車輛通行時間過短之瑕疵問題存在。其規定內容如下：
  (1)第287 條：「平交道自動警報機，在列車到達平交道前，應
    有20秒以上之警告時間，裝有自動遮斷機之平交道，其警報
    時間，不得少於30秒，列車未過平交道前，警告不得停止，
    遮斷時不得開放。」
  (2)第291 條：「自動遮斷機，應依左列規定調整：(一)遮斷機之
    關閉動作，應在警報動作開始後，6 秒至8 秒起動。(二)遮斷
    桿之關閉動作時間，應在6 秒至10秒以內，開放時間，應在
    12秒以內。…」
  3.被告陳正於97年8 月26日在第一警務段中壢派出所接受調
    查時，供明：「（問：你有無受傷？是否有其他意見？）我
    沒有受傷。我是因認為對向之大貨車會先讓我所駕駛之HC-3
    49營業大貨車曳引車通過，結果對向大貨車並未讓我先行通
    過才造成我無法將HC-349營業大貨車曳引車開離平交道，…
    」等語。
  4.被告邱鴻鵬於本件98年9 月7 日開庭時，自認：「（法官問
    ：第一次柵欄升起時，被告邱鴻鵬要起步這個時刻點，你沒
    有注意到被告陳正開的車正要過來左轉？）有看到，但是
    在正常情況下，我完成左轉後也可以讓他順利的左轉，但是
    這次柵欄放下時間太快了，我反應不及，我當時知道他也要
    左轉。」、被告陳正同日亦自認：「（法官問：你要起步
    時，也有看到被告昇祐交通有限公司的車要進來，為何不讓
    他左轉？）我無法查知柵欄的放下時間這麼短，以我在統一
    公司載貨一年多的經驗，剛被告邱鴻鵬所說的會車方式是沒
    有問題的。」等語。
  5.內政部警政署鐵路警察局第一警務段97年11月6 日鐵壹警行
    字第0970006930號函說明第四項略謂：「依道路交通安全規
    則第104 條第1 項規定：『汽車行駛中，駕駛人看到鐵路平
    交道標誌或標線後，應即將速度減低至時速15公里以下，…
    』另依同項第2 款規定：『鐵路平交道設有警鈴及閃光號誌
    者，警鈴已響、閃光號誌已顯示，駕駛人應暫停俟火車通過
    後，看聽鐵路兩方確無火車駛來，始得通過。』再依臺灣鐵
    路管理局號誌裝置養護檢查作業程序第291 條規定：『自動
    遮斷機依下列規定調整：1.遮斷機之關閉動作，應在警報動
    作開始後，6 秒至8 秒啟動。2.遮斷機之關閉動作時間，應
    在6 秒至10秒以內，開放時間應在12秒以內。』…經舉證光
    碟明顯辨識，HC-349號車為長達21公尺之營大貨曳引車，通
    過平交道應具注意前方行車狀況以保持平交道淨空之責，迅
    速通過平交道，而該車未能注意前方狀況，致對向來車堵住
    欲行進之方向而臨停於鐵路平交道內，遭火車撞擊。該車未
    能遵守平交道交通安全規則，實不得諉過於平交道柵欄之升
    降，違規事實明確。…」等語。
  6.綜合上開道路交通安全規則之規定及前述光碟顯示畫面，再
    參酌被告陳正於97年8 月26日在第一警務段中壢派出所接
    受調查之供述、被告陳正、邱鴻鵬於本件98年9 月7 日開
    庭自認當日起步時有看到對方車輛之事實等情，被告陳正
    、邱鴻鵬對於本件事故之發生均有過失：
  (1)被告邱鴻鵬之過失部分：
  被告邱鴻鵬於左轉彎時，與桃福公司車同屬左轉彎車，依上
    開道路交通安全規則，左方之桃福公司車應暫停讓右方之昇
    祐公司車先行，但於12時29分39秒平交道第2 次警鈴聲響時
    ，昇祐公司車才剛起步通行交岔路而桃福公司車母車已通過
    一半平交道，被告邱鴻鵬已知火車即將通過，其於左轉後，
    停在平交道柵欄前等候火車通過時，因車身較長，車尾會占
    用民富路，阻礙桃福公司車母車左轉去路、子車無法順利左
    轉駛出平交道，有遭火車撞擊之危險。為避免危險之發生，
    被告邱鴻鵬應及時採取暫停，待桃福公司車左轉彎後，再行
    駛或在其左轉之前，改為直行等安全措施。
  被告邱鴻鵬疏未注意車前及四周之狀況，隨時採取必要之安
    全措施，明知桃福公司車要左轉，仍執意左轉而停在下降之
    柵欄前，阻礙桃福公司車左轉去路，以致發生事故，係違反
    上揭道路交通安全規則第94條第3 項及第100 條第5 款之規
    定，對本件事故之發生有所過失，且其過失與本件事故之發
    生有因果關係。
  (2)被告陳正之過失部分：
  被告陳正欲通過平交道左轉至民富路，依上開道路交通安
    全規則之規定，應在距交岔路口30公尺前顯示方向燈或手勢
    ，竟未依上開規定顯示方向燈，且被告陳正於平交道前等
    候火車通過時，明知右前方民富路方向有昇祐公司車準備左
    轉彎，自應依上開規定，停讓右側之昇祐公司車先行，乃被
    告陳正不但不停讓，反而認為昇祐公司車應讓其先行通過
    而執意先行，顯已違反道路交通安全規則。
  被告陳正於97年8 月26日在第一警務段中壢派出所接受調
    查時，供明：「（問：你於97年08月26日13時36分許，在楊
    梅鎮統一公司平交道（基起79K219M ）處發生何事？請詳述
    當時情形？）當時我駕車號HC-349營業大貨車曳車由統一公
    司載運貨物出廠，經過平交道時先遇到列車要經過我立刻停
    車，等列車經過後柵欄升起後，我即駕駛HC-349營業大貨車
    桃福公司車通過平交道左轉民富路1 段，因對向另一部大貨
    車欲由民富路1 段北向南左轉通過平交道造成我無法順利左
    轉民富路1 段，致子車57-FV 號仍停於鐵路平交道上，而在
    此時剛好有一1012次自強號列車欲通過該平交道，我當時發
    現有火車要經過所以我立刻將我所駕駛之HC-429營業大貨車
    桃福公司車向前開至車頭已撞及對向之電桿上我在無法將HC
    -349營業大貨車桃福公司車開離平交道下遭火車1012次自強
    號撞及。」、「（問：你當停等列車經過後再行駛時，有無
    注意對向有無車輛會經過平交道？）我有發現民富路有一輛
    大貨車停於該處也在等火車經過再行通過平交道。」、「（
    問：你有無受傷？是否有其他意見？）我沒有受傷。我是因
    認為對向之大貨車會先讓我所駕駛之HC-349營業大貨車桃福
    公司車通過，結果對向大貨車並未讓我先行通過才造成我無
    法將HC-349營業大貨車桃福公司車開離平交道，請檢察官能
    原諒，我不是故意的。」等語
  依此供詞、光碟及道路交通安全規則可知被告陳正為駕駛
    桃福公司車之職業駕駛人，應依上述道路交通安全規則注意
    車前狀況、兩車併行之間隔及會車相互之間隔不得少於半公
    尺，並隨時採取必要之安全措施，且明知其桃福公司車附掛
    子車，車身甚長，左轉彎時，更應注意車前及四周狀況、左
    側需預留足夠空間以便後車身於車頭左轉後能順利完成轉彎
    前行。詎被告陳正駕駛桃福公司車未先行停讓昇祐公司車
    而執意先行，又未在距交岔路口30公尺前顯示方向燈或手勢
    ，已違反道路交通安全規則在前，且左轉彎時疏未注意與昇
    祐公司車之間隔並於左側預留足夠空間供附掛之子車車身順
    利完成轉彎前行，以致平交道柵欄放下後，子車車尾仍停留
    在平交道上而被火車擦撞，其駕駛顯有過失。
  (3)桃福公司車於12時29分39秒第2 次警鈴響時，其母車已到達
    平交道中間，而昇祐公司車已開始左轉，被告陳正應知昇
    祐公司車將停在下降之柵欄前、該車在民富路上之後車身會
    擋住左轉去路，使其無法順利完成左轉，子車尾部將停在平
    交道上造成事故（被告陳正於12時29分56秒對被告昇祐公
    司車按啦叭示意催促前駛），為避免發生危險，被告陳正
    應於12時29分45秒尚未左轉時改為右轉，竟未採取安全措施
    而繼續左轉，造成本件事故，亦具有過失。
  (4)被告陳正、邱鴻鵬同時違反道路交通安全規則，且有過失
    ，與伊因本件事故所受損害有因果關係，自應依前揭民法第
    184 條第1 項前段、第2 項前段之規定，就伊之所受損害，
    負賠償責任。又因被告陳正、邱鴻鵬乃執行職務之行為，
    其僱用人即被告桃福公司、昇祐公司應依前揭民法第188 條
    第1 項之規定，分別與被告陳正、邱鴻鵬連帶負損害賠償
    責任。二者間為不真正連帶債務，如被告中任一人為給付，
    其他人於其給付金額之範圍內，免給付義務。
  (三)伊受有754,276 元之損失，分述如下：
  1.伊之系爭自強號列車之電力機車（車號E1058 ）及車廂（車
    號PPD2505 ＋PPH1334 ＋PPC1460 ＋PPT1059 ）損壞，經伊
    之台北機廠修復之費用為44萬4,793 元。上開機車及車廂為
    鐵路客車，依行政院頒佈之財物標準分類，其使用年限為30
    年，該電力機車為88年7 月購入列帳。又修繕之工資、間接
    費及管理費，包括因修理所使用之相關設備折舊、工具消耗
    、間接材料消耗、水電、動力，搬運及直接管理費，核屬必
    要，依民法第213 條第3 項之規定，應無再折舊之必要。
  2.此外，本件事故造成平交道警報裝置、攝影設備、限高門受
    損，其工料費及搶修費為29萬8,915 元。依上開財物標準分
    類，平交道警報裝置之使用年限為15年，而上開平交道遮斷
    機經原告於96年12月增加設施，高感度日夜兩用攝影機之出
    廠安裝日期為97年8月，門型架、螺栓型基礎、雙槽構造柱5
    TMPA之出廠安裝日期均為92年3 月。又委託包商施作含設備
    復舊工程費、員工代辦工費，核屬必要費用，依上說明，應
    無再折舊之必要。
  3.因本件事故，西正線中斷而退票之營業損失為1 萬0,568 元
    。
  (五)爰依侵權行為法律關係，請求被告連帶賠償損害，並聲明︰
    1.被告陳正與被告桃福公司應連帶給付原告75萬4,276 元
    ，及自起訴狀繕本送達翌日起至清償日止按年息5%計算之利
    息；2.被告邱鴻鵬與被告昇祐公司應連帶給付原告75萬4,27
    6 元，及自起訴狀繕本送達翌日起至清償日止按年息5%計算
    之利息；3.前2 項被告應給付之部分，如任一人為給付，其
    他人於其給付金額之範圍內，免給付義務。4.請准供擔保宣
    告假執行等語。
二、被告桃福公司、陳正則辯以：
  (一)本件事故之發生係被告陳正於97年8 月26日下午12時36分
    許，駕駛桃福公司車，行經統一公司平交道處，等候南下電
    聯車經過及平交道柵欄自動升起後，被告陳正始啟動桃福
    公司車通過平交道，於通過平交道之際，平交道警鈴再度響
    起，兩者僅相隔25秒。桃福公司車雖已通過平交道，然車輛
    後端尚有部分在鐵軌上，適有被告邱鴻鵬駕駛昇祐公司車停
    於黃色網狀線上，阻擋桃福公司車左轉前進，此時有行人見
    狀，立即按置緊急鈴通知自強號駕駛，然系爭自強號列車仍
    未能緊急煞停，至桃福公司車後端撞擊翻覆。
  (二)被告陳正於本件事故並無任何故意或過失：
  1.被告陳正就本件事故業經臺灣桃園地方法院檢察署（下稱
    桃園地檢）檢察官為97年度偵字第20207 號不起訴書，及本
    院交通法庭為97年度交聲字第1967號裁定，均認定無過失責
    任。
  2.原告曾謂：至於肇事時地，平交道柵欄第1 次升起及第2 次
    放下之間隔時間相關管制手冊規定與說明部分，經查本局每
    日上、下行列車多達數百列次經過該平交道。上、下行各列
    車到達平交道會車時間短則重疊，或相差數秒，長則間隔數
    10秒鐘。平交道警報裝置作用間隔視上、下行列車感應到「
    啟動點」之時間而定。各班列車到達「啟動點」時間各自獨
    立，無連鎖關係。故本局並無該項柵欄第1 次升起及第2 次
    放下之間隔時間相關管制手冊規定與說明等語。依原告上開
    陳述，上、下行列車到達啟動點時間係各自獨立，無連鎖關
    係。惟鐵路平交道之設置，分為有人看守及無人看守之平交
    道，被告陳正所駕駛桃福公司車車身21公尺，滿載貨物，
    第1 次列車通過後，如在有人看守之平交道，因可預見短時
    間又有第2 次列車行將通過，為顧慮桃福公司車能否安全通
    過平交道，勢必待第2 次列車通過後再放行。則原告自承上
    、下列車之感應點係各自獨立，沒有連鎖。則該平交道之安
    全功能，顯較有人看守平交道之安全措施有缺失。換言之，
    即本件事故之平交道，如係有人看守，或上、下行列車之感
    應有連鎖，則應可避免本件事故發生。
  4.又平交道同時設有警鈴及遮斷器，警鈴聲響係示意將有列車
    通過提醒往來車輛行人注意，而遮斷器放下係禁止行人進入
    。平交道柵欄升起後又降下，間隔僅25 秒 ，在一般客觀情
    形下，能否期待信賴滿載貨物之桃福公司車安全通過，此乃
    肇禍之核心問題，鑑定機關據此事實作為鑑定判斷無疏漏瑕
    疵。
  (三)原告所屬事故之平交道當日12時29分34秒南下平交道柵欄升
    起後，被告陳正所駕駛之車輛始穿越平交道，惟12時29分
    57秒，平交道又再次降下，降下間距僅25秒，根本不足以讓
    車身21公尺長之桃福公司車順利通過，而該平交道又無限制
    通行車輛之長度，足顯原告於柵欄管理部分有過失責任至明
    。
  (四)汽車駕駛人對於違規行為所導致之危險，若屬已可預見，且
    在不超越社會相當性範圍應有注意之義務者，自仍有一定之
    行為避免結果發生之義務。現場平交道左側，即案發時系爭
    自強號列車之來車方向，至少400 公尺之長度並無轉彎及遮
    蔽物，且當日天氣晴朗、光線充足，當自強號列車前進時，
    駕駛應可清楚目擊被告陳正所駕駛桃福公司車尚在車道中
    ，必將發生撞擊，當時之情形並無不能注意之情形，惟原告
    卻未盡相當之注意義務，亦未有任何避免結果發生之行為，
    顯與防止危險發生之交通法令規定相違，原告就本件事故之
    發生自應負有過失責任，足顯原告應有可歸責於己之過失至
    明。
  (五)綜上，被告陳正對本件事故並未有任何故意或過失可言，
    職是，原告主張被告桃福公司、陳正負連帶責任，實無理
    由。再退步言，即認被告桃福公司、陳正就本件事故有過
    失，原告亦與有過失，得主張免除賠償金額，爰聲明：如主
    文所示，並陳明如受不利亦判決，願供擔保請准宣告免為假
    執行等語。
三、本件被告昇祐公司、邱鴻鵬未於最後言詞辯論期日到場，惟
    據前到場之陳述及答辯狀則辯以：
  (一)原告依據7 個監視器所攝錄光碟畫面主張昇祐公司車，於97
    年8 月26日下午12時許，自富民路左轉駛入平交道前停車等
    候，因渠之過失，造成桃福公司車未能保持淨空，遭原告系
    爭自強號列車撞擊等語。然被告邱鴻鵬係依據道路交通安全
    規則在上述地點等待第1 次列車（南下列車）通過後，依序
    起步左轉欲通過平交道，在行經北上平交道時，因平交道鈴
    響再度響起，為避免發生危險，被告邱鴻鵬即倒車停回平交
    道柵欄前等候第2 次列車（北上列車）通過。詎料，被告陳
    正明知平交道鈴響且柵欄已緩慢放下火車即將通過，應該
    注意避免涉及車禍，也可以避免，卻不加思索必要之安全措
    施，選擇繼續前行，以致未能保持平交道淨空，始遭系爭自
    強號列車撞擊，被告陳正之判斷、選擇行為與撞擊結果間
    明顯存有因果關係。
  (二)綜上所陳，第1 次柵欄升起時，雖有看到被告陳正駛來，
    正常情況下，被告邱鴻鵬完成左轉後，也可讓被告陳正順
    利左轉，詎料第2 次柵欄放下太快，反應不及，是被告邱鴻
    鵬已為必要之注意，並已採取適當之措施，仍無法避免本件
    事故之發生，符合信賴保護原則。準此，原告之訴顯屬無據
    ，爰聲明：如主文所示，並陳明如受不利亦判決，願供擔保
    請准宣告免為假執行等語。
四、兩造不爭執之事實：
  (一)被告陳正於97年8 月26日下午12時許駕駛被告桃福公司所
    有之桃福公司車，行經富岡、楊梅站間統一公司前平交道，
    於12時28分25秒第1 次平交道鈴響時，持續約8 秒後，平交
    道柵欄同時放下，被告陳正於平交道前等待，俟南下列車
    通過；12時29分32秒柵欄升起，被告陳正駕駛之桃福公司
    車即起動前進，適有被告邱鴻鵬駕駛昇祐公司車自民富路左
    轉至對向平交道；12時29分39秒，第2 次平交道鈴響，桃福
    公司車母車已通過一半平交道，而原直行之昇祐公司車開始
    左轉，此時距第1 次平交道東北柵欄升起之間隔為7 秒；鈴
    響持續約8 秒後，平交道柵欄第2 次放下，而昇祐公司車則
    同時停於東北側柵欄前，時間為12時29分47秒至12時29分52
    秒，此刻，桃福公司車車道已被昇祐公司車佔據，無法轉向
    ，西北側柵欄則卡住桃福公司車之右後側；12時30分21 秒
    原告所屬系爭自強號列車駛來撞擊停在平交道上之桃福公司
    車。
  (二)上開事故致系爭自強號列車機車頭、車廂、平交道警報裝置
    、攝影設備、限高門等受損，並因西正線中斷1 小時19分鐘
    。
  (三)被告陳正因上開事故，違犯公共危險刑事案件受調查，嗣
    經桃園地檢以97年度偵字第20207 號處分書不起訴在案。
  (四)被告陳正因上開事故，違反道路交通管理處罰條例案件，
    經交通部公路總局新竹區監理所桃園監理站以97年11月27日
    以桃監裁罰字第裁52- Ｕ00000000號裁決書裁罰，被告陳正
    聲明異議，嗣本院交通法庭以97年度交聲字第1967號為原
    處分撤銷裁定，並諭知被告陳正不罰。
  (五)被告陳正受僱於被告桃福公司、被告邱鴻鵬受僱於被告昇
    祐公司，兩人分別駕駛桃福公司車、昇祐公司車，均屬執行
    職務之行為。
五、原告主張：上開事故，係因被告邱鴻鵬駕駛昇祐公司車於左
    轉彎時，與被告陳正所駕桃福公司車同屬左轉彎車，左方
    之桃福公司車未顯示方向燈，亦未暫停讓右方之昇祐公司車
    先行，復未注意車前狀況而採取必要之安全措施、且左轉彎
    時疏未注意與昇祐公司車之間隔並於左側預留足夠空間供附
    掛之子車車身順利完成轉彎前行，以致平交道柵欄放下後，
    子車車尾仍停留在平交道上而被火車擦撞，其駕駛顯有過失
    ；而被告邱鴻鵬疏未注意車前及四周之狀況，隨時採取必要
    之安全措施，明知桃福公司車要左轉，仍執意左轉而停在下
    降之柵欄前，阻礙桃福公司車左轉去路，以致發生事故，亦
    有過失，本件係因被告陳正、邱鴻鵬上開之過失所致等語
    ，然為被告所否認，並以前詞置辯。經查：
  (一)按因故意或過失，不法侵害他人之權利者，負損害賠償責任
    。故意以背於善良風俗之方法，加損害於他人者亦同。違反
    保護他人之法律，致生損害於他人者，負賠償責任。但能證
    明其行為無過失者，不在此限；受僱人因執行職務，不法侵
    害他人之權利者，由僱用人與行為人連帶負損害賠償責任，
    民法第184 條、第188 條第1 項前段各定有明文。次按，損
    害賠償之債，以有損害之發生及有責任原因之事實，並二者
    之間，有相當因果關係為成立要件。故原告所主張損害賠償
    之債，如不合於此項成立要件者，即難謂有損害賠償請求權
    存在，最高法院48年台上字第481 號判例意旨足資參照。再
    按，當事人主張有利於己之事實者，就其事實有舉證之責任
    。民事訴訟法第277 條前段有明文規定。又民事訴訟如係由
    原告主張權利者，應先由原告負舉證之責，若原告先不能舉
    證，以證實自己主張之事實為真實，則被告就其抗辯事實即
    令不能舉證，或其所舉證尚有疵累，亦應駁回原告之請求。
    因此，本件原告請求之成立，即以被告被告陳正、邱鴻鵬
    於本件車禍之發生確有過失乙節，為首要之爭點，此節並應
    由原告負舉證之責。
  (二)本件車故地點係在統一公司前之鐵路平交道，被告陳正駕
    駛桃福公司車甫自統一公司倉庫駛出即遇該平交道柵欄放下
    而停等，依桃福公司車之行向，於通過該平交道後，即遇民
    富路橫在前方，為一T 字形路口，無法直行，僅能向左或右
    轉，而於桃福公司車停等於該平交道前時，另有昇祐公司車
    自民富路自中壢往富岡方向駛來而停等於該路口，為桃福公
    司車之右方車，欲左轉入統一公司，桃福公司車則於通過該
    平交道後，左轉民富路往富岡方向行使等情，業據被告被告
    陳正於警訊中陳述明確，有內政部警政署鐵路警察局第一
    警務段函送之本件車禍相關資料卷附之調查筆錄在卷可考（
    見本院卷(一)第14-17 頁），核與上開資料卷附之現場圖、被
    告邱鴻鵬於本院所述大致相符（見本院卷(一)第74、112 頁）
    ，首堪認定。
  (三)次查，本件車禍經過，經本院刑事庭審理被告陳正所提出
    之違反道路交通管理處罰條例聲明異議事件時，當庭播放該
    平交道監視器錄影光碟，並作成勘驗筆錄，內容如下：南下
    方向電聯車通過後，南下方向之平交道柵欄於於畫面時間為
    12時29分32秒南下方向之平交道柵欄升起後，被告陳正所
    駕駛桃福公司車即開始穿越平交道，且於前車部分已完全進
    入平交道時，對向之昇祐公司車始行至平交道前欲穿越平交
    道，致桃福公司車無法左轉，而附掛子車仍停放於平交道，
    北上方向之平交道柵欄於畫面時間12時29分57秒降下，而自
    強號列車於畫面時間於畫面時間12時31分21秒與桃福公司車
    附掛子車發生碰撞，上情業據本院調閱97年度交聲字第1967
    號卷宗無訛；如依原告檢示該平交道現場7 個監視器所攝錄
    影光碟畫面後所陳：上述12時29分32秒南下方向之平交道柵
    欄升起後7 秒平交道鈴響警示，持續8 秒後柵欄放下，放下
    時間為12時29分47秒至12時29分52秒，西北側之柵欄卡住桃
    福公司車右後側等語（見本院卷(二)第26頁），則兩次柵欄升
    起、放下之間隔更僅20秒爾，而該間隔短暫如斯，顯難為通
    常用路人所能預知，則停等於該平交道柵欄前之被告陳正
    ，於柵欄升起後，依此指示駕駛桃福公司車通過該平交道，
    於遇左方車即被告邱鴻鵬亦遵該指示而左轉欲通過該平交道
    時，因無法左轉而讓昇祐公司車先行，如非上開無預見可能
    性之柵欄升、降過短間隔發生，昇祐公司車順利左轉通過該
    平交道後，桃福公司車亦可順利左轉而通過該平交道，該情
    對被告陳正、邱鴻鵬，自亦無預防之可能性。兩車既均係
    依原告所設置之平交道柵欄升降指示而行駛，又無預見、預
    防上情之可能，自均無何過失可言，上開無法預見、預防之
    過短柵欄升降間隔，始為本件車禍發生之原因，被告邱鴻鵬
    於本院所辯：有看到桃福公司車正要過來左轉，但在正常情
    況下，我完成左轉後，也可以讓他順利左轉，但是這次柵欄
    放下的時間太快了等語、被告陳正辯稱：我無法查知柵欄
    放下的時間這麼短，以我在統一公司載貨1 年多的經驗，被
    告邱鴻鵬所說的會車方式是沒有問題的等語（見本院卷(一)第
    112 頁），應屬可採。至於原告主張兩車沒有注意車前狀況
    、會車間隔、未遵遮斷器已開始放下或看守人員表示停止時
    ，應即暫停等情，經核均與本件車禍之發生無涉，蓋兩車均
    係遵該平交道柵欄升起之指示而行駛，如非該柵欄過快放下
    ，兩車均可順利完成左轉，又依上述現場圖所示，以兩造所
    不爭執之桃福公司車長達21公尺之長度，實無法即時改為右
    轉，是原告此部分關於被告陳正、邱鴻鵬有過失之主張，
    均無可採。
  (四)原告雖主張：被告陳正有左方車未讓右方車之過失等語，
    然按，汽車行駛至交岔路口，其行進、轉彎，應依下列規定
    ：二、行至無號誌或號誌故障而無交通指揮人員指揮之交岔
    路口，支線道車應暫停讓幹線道車先行。未設標誌、標線或
    號誌劃分幹、支線道者，…同為直行或轉彎車者，左方車應
    暫停讓右方車先行。道路交通安全規則第102 條第1 項第2
    款定有明文。本件車禍發生地點，係通過該平交道後有一T
    字形路口，已如前述，是桃福公司車於通過該平交道後，再
    往前行10餘公尺後，始進入該路口（見前開卷附現場圖），
    而依上開規定，被告陳正於駛至該路口時，始有左方車應
    讓右方車先行之問題發生，是原告主張被告陳正應於平交
    道前停等讓右方之昇祐公司車先行，已與上開規定不符，被
    告陳正駕駛桃福公司車通過該平交道（未完全通過）遇右
    方之昇祐公司車左轉而讓其先行，即已符合上開規定之要求
    ，因此，原告於本件主張被告陳正有左方車未讓右方車規
    定之過失，要與事實不符，且依前述本件車禍發生之原因、
    經過，此一左方車應讓右方車先行之規範效力，亦未能涵攝
    至本件桃福公司車無法於僅僅20至25秒之柵欄升降間隔完全
    通過該平交道之情形，不足為採。又依被告邱鴻鵬上開所述
    ，其於起步時已知被告陳正所駕桃福公司車欲行左轉，可
    知縱原告主張被告陳正於斯時未顯示方向燈或手勢屬實，
    惟被告被告邱鴻鵬依當時路口為T 字形路口、其行車經驗、
    現場情況亦明知桃福公司車將向左轉，顯見本件車禍非因被
    告邱鴻鵬不知桃福公司車意欲左轉之行向所致，是被告陳正
    是否依規定顯示方向燈，實與本件車禍之發生無因果關係
    。再原告復主張：被告邱鴻鵬疏未注意車前及四周之狀況，
    隨時採取必要之安全措施，明知桃福公司車要左轉，仍執意
    左轉而停在下降之柵欄前，阻礙桃福公司車左轉去路，以致
    發生事故，自有過失等語，惟查，本件如非該平交道柵欄升
    降間隔過短，兩車均可順利通過該平交道，且被告邱鴻鵬所
    駕昇祐公司車係右方車，又係依該平交道柵欄指示行駛，已
    如前述，被告邱鴻鵬仍難認有何注意義務之違反，原告依此
    主張被告邱鴻鵬係有過失云云，亦無可採。
六、綜上所述，本件車禍之發生，實係原告於該平交道柵欄升降
    之間隔過短所致，被告陳正、邱鴻鵬均無過失可言，原告
    主張被告陳正、邱鴻鵬應負本件損害賠償責任云云，均無
    可採。從而，原告依侵權行為之法律關係及民法第188 條第
    1 項僱用人與行為人負連帶損害賠償責任之規定，就此不真
    正連帶債務，請求由被告陳正、被告桃福公司連帶賠償伊
    75萬4,276 元，或由被告邱鴻鵬、被告昇祐公司連帶賠償伊
    75萬4,276 元，及均自起訴狀繕本送達之翌日起至清償日止
    ，按年息5%計算之利息，均無理由，應予駁回。又原告之訴
    既經駁回，伊假執行之聲請即失所附麗，應併駁回之。
七、本件事證已臻明確，兩造其餘之主張、陳述及所提之證據資
    料，核與判決結果無何影響，爰不一一論述，附此敘明。
八、據上論結，本件原告之訴為無理由，依民事訴訟法第385 條
    第1 項前段、第78條，判決如主文。
中    華    民    國    99    年    8     月    25    日
                  民事第一庭    法  官  范明達
以上正本係照原本作成。
如對本判決上訴，須於判決送達後20日內向本院提出上訴狀。
如委任律師提起上訴者，應一併繳納上訴審裁判費。
中    華    民    國    99    年    8     月    26    日
                                書記官  李心怡

司法院資訊處製作；財團法人民間司法改革基金會備份。
